臺灣高等法院刑事判決　　　　　　　　94年度上訴字第1902號
上　訴　人　台灣新竹地方法院檢察署檢察官
被　　　告　乙○○
上列上訴人因被告偽造文書案件，不服台灣新竹地方法院93年度
訴字第573 號，中華民國94年5月9日第一審判決（起訴案號：台
灣新竹地方法院檢察署93年度偵緝字第184號），提起上訴，本
院判決如下：
    主  文
上訴駁回。
    事  實
一、乙○○自民國86年間起，在新竹市○○街154號3樓「豪冠旅
    行社股份有限公司」（下簡稱豪冠旅行社）擔任總經理，負
    責旅行社之業務經營，為該旅行社之實際負責人。甲○○於
    88年間，因參加豪冠旅行社之國外旅行團而結識乙○○，自
    此甲○○國外旅遊事宜皆委由乙○○辦理，二人因而熟識並
    有交情，其後乙○○因生意上之需要而與甲○○有借款往來
    ，惟金額均屬新台幣三、五萬元之小額借款，有借有還。嗣
    因豪冠旅行社經營不善，乙○○遂於91年9月6日向主管機關
    經濟部申請辦理公司解散登記，其明知已無資力經營豪冠旅
    行社，且豪冠旅行社已因辦理解散登記而消滅，竟仍基於意
    圖為自己不法所有之概括犯意，先後於辦理解散登記後之91
    年10月22日、同年月24日、同年11月13日、及同年11月下旬
    某日，親自或利用不知情之員工王睿綸分持(1)發票日為91年
    11月19日，票面金額為166000元，(2)發票日為91年11月20日
    ，票面金額為150000元，(3)發票日為91年11月25日，票面金
    額為208500元，(4)發票日為91年11月30日，票面金額為
    120000元，(5)發票日為91年12月5日，票面金額為188800 元
    ，(6)發票日為91年12月10日，票面金額為200000元，(7)發票
    日為91年12月15日，票面金額為226000元，且均蓋以豪冠旅
    行社名義之藍色橡皮章背書之支票七紙，連續向甲○○佯稱
    上開支票均係豪冠旅行社向客戶收取之國外旅遊團費，由於
    出團買機票之需，而持向甲○○借款換取現金，甲○○以乙
    ○○過去借款均有按期返還之經驗以及上開支票既是豪冠旅
    行社向客戶所收取之團費，並有豪冠旅行社背書應無問題，
    遂不疑有他信以為真，並因此陷於錯誤，陸續交付總計達
    0000000 元之借款予乙○○（利息預扣）。嗣因上開支票經
    屆期為付款之提示，分別遭以存款不足或拒絕往來戶為由未
    獲兌現，乙○○亦不知去向致甲○○求償無門，而輾轉查知
    上情。
二、案經甲○○訴由新竹市警察局第一分局報告臺灣新竹地方法
    院檢察署檢察官偵查起訴。
    理  由
一、訊據被告乙○○固坦承親自或委由王睿綸持上開七紙支票，
    向告訴人甲○○借得現金0000000 元，以及上開支票屆期均
    因存款不足或拒絕往來戶未獲兌現之事實，然矢口否認有何
    詐欺犯行，辯稱：被告與告訴人甲○○間，自90年起即有長
    期的資金借貸，在本案之前被告曾以支票跟告訴人周轉現金
    且跳票過，本件上開支票都是在91年9月6日旅行社辦理解散
    登記前持向告訴人借款，除了上述0000000 元外，被告尚有
    30餘萬元之前債尚未清償告訴人，現陸續清償中，被告沒有
    詐欺之意思云云。經查：
（一）上揭事實，業據告訴人甲○○於警詢及告訴代理人吳聖欽
      律師於檢察官偵查中指訴綦詳，而豪冠旅行社於91年9月6
      日申請解散登記之事實，亦有經濟部91年9月6日經授中字
      第09132683940號函1件在卷足按（見原審卷第28頁），且
      證人即告訴人甲○○於原審審理時亦結證稱：被告自90年
      起即開始向我借錢周轉，但金額均只三、五萬間，被告都
      有還錢，本案七紙支票是被告以旅行社要買機票為由，自
      己或叫麥克即王睿綸拿來跟我借錢，借款日期是在支票票
      載發票日前1、2個月，都是在91年9月6日以後，因為支票
      背面都有豪冠旅行社之背書，我才借錢給被告，如果我知
      道豪冠旅行社已辦理解散登記，根本不可能借錢給被告，
      被告說因生意比較好，所以本案之借款金額比較大等語（
      見原審卷第60至64頁）。縱使被告自90年起即曾向告訴人
      借款，然金額僅三、五萬元且均有借有還，斯時旅行社仍
      在經營中，當時之借款，固非有詐欺情事，而本件則是在
      公司解散登記歇業後，在短短一個月左右，持鉅額面額支
      票，假藉現金購買旅行團機票之需，而七張鉅額支票全數
      退票，與前此之小額借款，有時零星退票之情形不同。被
      告始終主張上開支票係豪冠旅行社向客戶收取之團費，因
      需要現金購買機票為由向證人借款，此情足使告訴人甲○
      ○誤認本案借款當時豪冠旅行社仍在正常經營當中，告訴
      人甲○○若知悉豪冠旅行社已為解散登記，自當懷疑被告
      借錢何為，及其清償能力，客觀上亦斷無可能再借款予被
      告，故告訴人上開所證如果知道豪冠旅行社已辦理解散登
      記即不可能借款給被告云云，合於常情，堪以採信。
（二）再查，證人王睿綸於原審審理時結證稱：是在91年10月22
      日、10月24日、11月13日去幫被告向甲○○拿錢，當時知
      道公司已辦理解散登記，被告說支票是收取之團費、客票
      等語，與證人甲○○所述借款日期是在91年9月6日以後相
      符，並有證人王睿綸出具之收據三紙在卷可稽（見93年度
      偵緝字第184 號偵查卷第33至35頁）；至另一紙由被告出
      具內容為「收到貳拾壹萬捌仟伍佰元正，豪冠乙○○」之
      收據（見上開卷第36頁），其上雖未註明日期，然被告對
      於證人甲○○上開借款日期均在發票日前1、2個月之證述
      並無意見（見原審卷第64頁背面），而由上開七紙支票之
      發票日期往前回溯2 個月計算，顯然亦均在91年9月6日之
      後，被告辯稱上開支票都是在91年9月6日旅行社辦理解散
      登記前持向證人甲○○借款云云，顯然與事實不合，其稱
      此等借款確係旅行社因購買機票之需，但被告始終無法提
      出出團紀錄或有關證據，參照上開所述，所辯自不足採。
（三）另被告於原審審理時自承：大約90年8、9月被倒債100 多
      萬元後，經濟狀況就不是很好，我當初以70幾萬元買下豪
      冠旅行社，發現前手經營時健保及稅都沒有繳，不堪其擾
      ，去辦理解散登記是想重新開始，所以我靠行新竹宏泰旅
      行社等語（見原審卷第71頁背面、第72頁），可見被告是
      因為經濟困難無法繼續經營豪冠旅行社才去申請解散登記
      ，其目的是要結束以豪冠旅行社為名之營運甚明，惟被告
      卻仍於辦理解散豪冠旅行社後之上述各借款日期，且於明
      知自己經濟已陷於困頓無力償還之情況下，持豪冠旅行社
      藍色橡皮章背書之支票，向證人甲○○誆稱支票是豪冠旅
      行社收取之團費及旅行社需要現金周轉，而陸續借得上開
      款項，被告主觀上顯然有不法所有之詐欺犯意。綜上所述
      ，本件事證已臻明確，被告之犯行洵堪認定，應予依法論
      科。
二、核被告所為，係犯刑法第339條第1項之詐欺取財罪。被告利
    用不知情之證人王睿綸持支票向告訴人甲○○詐得現金，為
    間接正犯。又被告先後數次詐欺犯行，均時間緊接，觸犯構
    成要件相同之罪名，顯係基於概括之犯意反覆為之，為連續
    犯，應依法加重其刑。原審審酌被告明知豪冠旅行社已辦理
    解散登記，仍假藉該旅行社出團之需，向告訴人詐取現金之
    犯罪動機、目的、手段及對於告訴人甲○○所造成之損害非
    輕，迄今仍未清償，以及犯罪後否認犯行仍飾詞狡辯等一切
    情狀，適用刑法第56條、第339條第1項、第41條第1 項、罰
    金罰鍰提高標準條例第1條前段、第2條，量處有期徒刑陸月
    ，並諭知易科罰金以三百元折算一日之標準，經核並無不合
    ，量刑尚稱妥適，原判決應予維持。
    公訴人循告訴人之請求提起上訴略稱：被告詐取金額逾百萬
    ，量處六月有期徒刑應屬偏輕，惟查量刑應審酌被告與被害
    人平日之關係，查本件被告與被害人既早有金錢往來，向來
    相安無事，而被告稱被害人經營當鋪，兼營借貸業務，利息
    先扣，利率達五分，其前欠未清部分，現每月清償三萬元，
    至本件所欠原請求分期清償，但告訴人請求提供擔保，為被
    告所不能而未果，況告訴人就債務清償已另行提起民事訴訟
    ，民、刑責任不應混為一談，因認原審判處六月，尚屬平允
    ，上訴意旨指量刑3年6月為是，則是失之過苛，認上訴非有
    理由，應予駁回。
三、公訴意旨另以：被告乙○○基於偽造及行使偽造私文書之概
    括犯意，連續於91年10月22日、同年月24日、同年11月13日
    、同年11月下旬某日，盜用豪冠旅行社之藍色橡皮印章，在
    上開七紙支票背面背書後，持以向告訴人甲○○借款，因認
    被告涉犯刑法第216條、第210條之行使偽造私文書罪嫌等語
    。
    公訴人認被告乙○○涉有上開罪嫌，無非係以告訴人甲○○
    之指訴、證人王睿綸、趙村松於偵查中之證述、豪冠旅行社
    公司基本資料查詢一份、支票七紙等件為主要論據。
    按刑法第210 條之偽造私文書，指無制作權之人冒用他人名
    義而制作該文書為必要，如果行為人對於此種文書，本有制
    作之權，縱令其不應制作而制作，亦無偽造之可言。又刑法
    第216 條行使偽造私文書之罪，必其所行使之私文書，具備
    偽造罪之要件，始可成立，否則則不能以該罪相繩，最高法
    院24年上字第5458號、33年上字第483 號判例意旨參照。
　　訊據被告乙○○堅詞否認有何偽造及行使偽造私文書之犯行
    ，辯稱：不知道支票背面豪冠旅行社的藍色橡皮章是誰蓋的
    ，公司有很多行政章，隨時都可以拿到，豪冠旅行社是被告
    個人所有，只是沒有去做變更登記等語。經查：
　　證人王睿綸於原審審理時證稱：支票後面豪冠旅行社之藍色
  　橡皮印章是我拿到支票時就已經蓋好了等語（見原審卷第68
  　頁）；證人甲○○於原審審理時亦證稱：王睿綸說支票是被
    告拿給他的，也有說印章是被告蓋的等語（見原審卷第61頁
    ）；而被告於原審審理時亦自承：所有的票都會交給我保管
    ，我拿到票的時候背面不會有公司的章等語（見原審卷第71
    頁背面）。既然豪冠旅行社向客戶所收取之支票都是由被告
    自己保管，不假他人之手，而證人王睿綸又證稱拿到支票時
    背面已蓋有豪冠旅行社的藍色橡皮章，依此客觀情形觀之，
    顯然該章應是被告所蓋無誤，被告辯稱不知道章是誰蓋的云
    云，並不可採。
　　至於被告乙○○究竟是否為豪冠旅行社之實際負責人部分，
  　由證人趙村松於原審審理時證稱：豪冠旅行社在86年底、87
  　年初時，就已經由被告概括承受，之後我只是掛名之股東，
    旅行社的事務我完全沒有過問，期間我還曾寫存證信函給被
    告催促其趕快辦理變更登記，但被告一直都沒有辦，公司給
    被告後，盈虧均由被告自己負責，有賺錢我們也不分等語（
    見原審卷第65至67頁），及證人王睿綸於檢察官訊問時亦證
    稱：名義負責人是趙村松，但實際負責人是乙○○（見93年
    度偵緝字第184 號偵查卷第40頁），再觀之證人趙村松於原
    審審理時所提出其於90年6 月21日寄予被告之存證信函內容
    亦提及：於86年底，寄件人（即證人趙村松）與吳漢欽等人
    在股東會上已正式退出（豪冠旅行社）股東，並由台端（即
    被告）概括承受予以改組另行召集股東參與經營，而寄件人
    等已退出股東，但迄今約3 年之時間，台端均未將寄件人董
    事長及股東名義變更，台端之行為顯已侵害到寄件人之權益
    等情（見原審卷第91頁），可見證人趙村松、王睿綸上開證
    述內容非虛，被告辯稱自己是豪冠旅行社實際負責人乙情，
    應為真實，堪以採信。
　　如上所述，被告自86年底起，既已自證人趙村松等人處概括
　  承受豪冠旅行社，而成為公司之實際負責人，雖然迄豪冠旅
    行社於91年9月6日向主管機關經濟部申請解散登記止，該旅
    行社之登記負責人仍為證人趙村松，被告亦未列名為董事、
    監察人、總經理、經理等職，而有實際參與旅行社營運與名
    義上登記不符之情形（參原審卷第26、27頁公司變更登記事
    項卡），然此亦僅生公司法第12條規定之「已登記之事項有
    變更而不為變更之登記者，不得以其事項對抗第三人」之登
    記效力問題，無礙被告自上述時間起，已成為豪冠旅行社之
    實際負責人之事實，換言之，豪冠旅行社自斯時起實際上已
    成為由被告乙○○一人經營，故被告對於豪冠旅行社營運事
    項當然有決定之權限。則被告於上開七紙支票背面蓋上豪冠
    旅行社的章為背書，即屬有制作權人所為之行為，顯然與前
    揭判例意旨所示之無制作權人所為之文書，而構成偽造私文
    書或行使偽造私文書罪責有間。故此，被告乙○○在上開七
    紙支票背面蓋上豪冠旅行社印章之背書行為，與刑法第210
    條規定之構成要件並不相符。
　　至於公訴人所提之豪冠旅行社公司基本資料查詢一份、支票
    七紙等件，亦僅能證明於本件案發當時，被告非豪冠旅行社
    之登記負責人，及被告有在支票背面蓋章背書之事實，尚難
    據以證明被告有偽造私文書之事實。
　　綜上所述，本件尚難遽論被告乙○○有何偽造及行使偽造私
    文書之犯行。此外，復查無其他積極證據足以證明被告有何
    公訴人所指上開犯行，自屬不能證明被告犯罪，揆諸前揭法
    條及判例意旨所示，自應為被告無罪之諭知，惟公訴人認被
    告此部分之行為與被告前開經本院認定有罪之行為，有方法
    目的之裁判上一罪關係，爰不另為無罪之諭知，附此敘明。
據上論斷，應依刑事訴訟法第368條，判決如主文。
本案經檢察官陳宏達到庭執行職務。
中　　華　　民　　國　　94　　年　　8　　月　　10　　日
　　　　　　　　　刑事第八庭審判長法　官  吳  敦
　　　　　　　　　　　　　　　    法　官  張傳栗
　　　　　　　 　 　　　　　　　　法　官  沈宜生
以上正本證明與原本無異。
如不服本判決，應於收受送達後十日內向本院提出上訴書狀，其
未敘述上訴之理由者並得於提起上訴後十日內向本院補提理由書
（均須按他造當事人之人數附繕本）。
                                  書記官  鄒賢英
中　　華　　民　　國　　94　　年　　8 　　月　　10　　日
附錄：本案論罪科刑法條全文
中華民國刑法第339條第1項
意圖為自己或第三人不法之所有，以詐術使人將本人或第三人之
物交付者，處5年以下有期徒刑、拘役或科或併科1000 元以下罰
金。
